【裁判字號】    98,抗,1619
【裁判日期】    981027
【裁判案由】    訴訟救助
【裁判全文】
臺灣高等法院民事裁定                  98年度抗字第1619號
抗  告  人  甲○○
            乙○○
上列抗告人因與相對人香港商香港上海匯豐銀行股份有限公司等
間訴訟救助事件，對於中華民國98年9月9日台灣台北地方法院98
年審救字第164號所為裁定提起抗告，本院裁定如下：
    主  文
抗告駁回。
抗告訴訟費用由抗告人負擔。
    理  由
一、抗告意旨略以：本件訴訟標的不動產（即臺北市○○區○○
    街2段2巷1號3樓之4，下稱系爭房屋）係由原所有權人（即
    被繼承人馮美玉）贈與抗告人乙○○，乙○○並已遷入居住
    占有，馮美玉之繼承人均同意本件訴求，顯有勝訴之望。又
    乙○○目前雖繼承贈與系爭房屋，惟因窘於生活一時實難籌
    措訴訟費用，必於獲得勝訴登記為系爭房屋所有權人後始得
    由銀行獲得貸款支付暫免繳納之訴訟費用，爰依民事訴訟法
    第109條規定提供坐落於臺中縣太平市○○段584地號之土地
    （下稱系爭土地）作為保證，保證代支出訴訟費用。又抗告
    人甲○○雖空有系爭土地，惟因年老殘弱，銀行根本不予融
    資借貸，實窘於生活已缺乏經濟信用之程度，且系爭土地已
    由台中縣政府徵收中，難予自由處分。抗告人確係無資力負
    擔訴訟費用，爰聲請准予訴訟救助云云。
二、經查：
(一)、抗告人甲○○部分：
１、按當事人無資力支出訴訟費用，法院應依聲請，以裁定准予
    訴訟救助，但顯無勝訴之望者，不在此限。民事訴訟法第10
    7條第1項定有明文；又此項無資力支出訴訟費用之事由，應
    提出能即時調查之證據以釋明之；前項釋明，得由受訴法院
    管轄區域內有資力之人，出具保證書代之，同法第109條第2
    項、第3項、第284條定有明文。所謂無資力，係指窘於生活
    ，且缺乏經濟信用者而言（最高法院43年台抗字第152號、1
    8年抗字第260號判例意旨參照）。又所謂釋明，即提出能即
    時調查之證據，使法院信其聲請之事由為真實之謂(同法第2
    84條規定參照) 。是法院調查聲請人是否無資力支出訴訟費
    用，專就聲請人所提出之證據為之，如聲請人並未提出證據
    ，或依其提出之證據，未能信其無資力支出訴訟費用之主張
    為真實，即應將其聲請駁回（最高法院26年滬抗字第34號判
    例意旨參照）。
２、本件抗告人甲○○聲請訴訟救助，固提出土地登記謄本、台
    中縣政府函以為釋明之證據。惟抗告人甲○○所有之系爭土
    地價值按公告現值計算已達新臺幣（下同）3,792,600元，
    顯已逾原審法院98年度審訴字第4512號第三人異議之訴事件
    裁判費32,581元，已難認其無資力支出訴訟費用。抗告人甲
    ○○雖主張其年老殘弱，銀行根本不予融資借貸，實窘於生
    活已缺乏經濟信用之程度，且系爭土地已由台中縣政府徵收
    中，難予自由處分云云，惟上開台中縣政府函僅足釋明系爭
    土地有部分為既成道路，應由該道路權責機關辦理取得之情
    形，尚不足以釋明系爭土地已經徵收，抗告人無法自由處分
    之情形，此外，抗告人甲○○復未能提出其他能即時調查之
    證據以釋明其窘於生活，非取給於自己或共同生活親屬基本
    生活之費用不能支出訴訟費用，且無籌措款項以支出訴訟費
    用之信用技能，依上開說明，無從認定抗告人甲○○無資力
    支出訴訟費用之主張為真實。至抗告人另稱欲以系爭土地為
    擔保，以代釋明云云，惟此與民事訴訟法第109條第3項前段
    係規定由受訴法院管轄區域內有資力之人出具保證書，以代
    釋明之情形有別，尚難認係符合法定程式之保證書，依上開
    說明，抗告人即無從依民事訴訟法第109條第3項規定，以受
    訴法院管轄區域內有資力之人出具保證書代釋明，其仍應依
    同條第2項規定釋明無資力支出訴訟費用之事由，而抗告人
    未據提出能即時調查之證據以釋明之，已如前述，其聲請即
    屬不應准許。則原裁定駁回其訴訟救助之聲請，於法並無不
    合，是其抗告意旨指摘原裁定不當，為無理由，應予駁回。
(二)、抗告人乙○○部分：
１、按對於裁定得為抗告，但別有不許抗告之規定者，不在此限
    民事訴訟法第482條定有明文。是抗告乃受裁定之當事人或
    其他訴訟關係人，對於裁定聲明不服之方法，若非受裁定之
    當事人或其他訴訟關係人，即不得為之（最高法院44年台抗
    字第104號判例參照）。
２、抗告人乙○○並非受裁定之人，則其對原裁定提出抗告，於
    法顯有未合，自應予駁回。
三、據上論結，本件抗告為一部無理由、一部不合法，爰裁定如
    主文。
中    華    民    國    98    年    10    月    27    日
                      民事第十庭
                        審判長法  官  黃豐澤
                              法  官  鄭純惠
                              法  官  林麗玲
正本係照原本作成。
本裁定除以適用法規顯有錯誤為理由外，不得再抗告。如提起再
抗告，應於收受後10日內委任律師為代理人向本院提出再抗告狀
。並繳納再抗告費新台幣１千元。
中    華    民    國    98    年    10    月    27    日
                              書記官  李明昇

司法院資訊處製作；財團法人民間司法改革基金會備份。
